【裁判字號】    97,消債抗,142
【裁判日期】    980408
【裁判案由】    更生事件之抗告
【裁判全文】
臺灣臺南地方法院民事裁定           97年度消債抗字第142號
抗  告  人  甲○○
                        樓
上列抗告人因消費者債務清理條例事件聲請更生，對於民國97年
11月11日本院97年度消債更字第194號裁定提起抗告，本院裁定
如下：
    主  文
抗告駁回。
抗告費用新台幣壹仟元由抗告人負擔。
    理  由
一、本件抗告意旨略以：
(一)、按最高法院96年度臺抗字第499號裁定意旨認「債務人有無
    支付不能之破產原因，係以裁定時之狀況為準，債務人將來
    有無工作能力或其薪資未來有無增加可能，尚非聲請宣告破
    產之法定障礙事項」，因消費者債務清理條例，與破產法同
    樣係在於處理債務人負擔多重債務而不能清償之問題，僅因
    消費者對金融機構所積欠之債務，法律關係較為明確、單純
    ，因此特設較破產法簡單易行之程序處理而已。從而，前開
    判決意旨於消費者債務清理條例，應同一適用。換言之，債
    務人是否不能清償債務或有不能清償之虞，應以裁定時之狀
    況為準，債務人將來有無工作能力或其薪資未來有無增加可
    能，尚不構成聲請更生或清算之法定障礙事項。抗告人每月
    薪資約新臺幣（下同）23,000元，扣除抗告人每月基本生活
    費用9,829元、扶養費用6,500元（以原審所認之扶養費計算
    ），已不足以支付每月協商金額8,295元，故抗告人並非惡
    意不依約履行協商條件。
(二)、抗告人之配偶每月平均薪資43,414元，扣除房屋貸款17,486
    元（該房屋所有權人為抗告人），尚餘25,928元，原審裁定
    認該金額扣除抗告人配偶之自身基本開支後（每月9,829元
    ），所餘之金額16,099元，足與抗告人共同分擔未成年子女
    丁○○之扶養費用（每月6,500元/2＝3,250元），而認抗告
    人子女之扶養義務仍應由抗告人與其配偶共同負擔，始屬合
    理。惟抗告人之配偶其自身亦有負債，每月尚須償還銀行17
    ,705元，實無多餘金額可與抗告人共同分擔未成年子女丁○
    ○之扶養費用。
(三)、抗告人參加民國（下同）95年協商時，所有之協商條件皆係
    由最大債權銀行單方開出，並未給抗告人有協商之空間，此
    係銀行公會所辦95年一次性協商之狀況，且該次協商並未如
    債清條例之前置協商一樣，於協商當下有考量抗告人之實際
    生活支出狀況，即於協商聲請書中並未要求抗告人詳填其實
    際生活收支狀態，最大債權銀行僅依抗告人之負債總金額及
    還款期數，即訂出抗告人每月應還款之金額，絲毫未考量該
    筆還款金額之擬定是否會影響到抗告人未來基本生活之維持
    ，於長期入不敷出之狀況下，將致使抗告人無法負擔而選擇
    毀諾，且在這種武器不對等之協商狀況中，抗告人僅能被迫
    接受不合理之協商條件。為此，請求廢棄原裁定，准許抗告
    人開始更生程序等語。
二、按債務人與金融機構協商成立者，不得聲請更生或清算，但
    因不可歸責於己之事由，致履行顯有重大困難者，不在此限
    ；本條例施行前，債務人依金融主管機關協調成立之中華民
    國銀行公會會員辦理消費金融案件無擔保債務協商機制與金
    融機構成立之協商，準用前項之規定，消費者債務清理條例
    第151條第5項、第6項分別有明文規定。衡諸債之關係，係
    以當事人間之信賴關係為基礎，為社會經濟組織之重要支柱
    ，故當事人於以法律行為追求自己之利益之際，亦應顧及對
    方之利益，並考量債權債務在社會上之作用，本於誠實及信
    用之原則，行使債權及履行債務。是對於已陷入經濟上困境
    之消費者，若任其於惡性循環之債務窘境中生存，將衍生嚴
    重之社會問題，難以維持安定之社會經濟秩序，故為兼顧債
    權人、債務人雙方之利益，對陷於經濟上困境之消費者，乃
    允其於消費者債務清理條例施行後，得選擇以重建型之更生
    程序或清算型之清算程序清理其債務，藉以妥適調整債務人
    與債權人及其他利害關係人間之權利義務關係，保障債權人
    獲得公平受償，並謀求消費者經濟生活之重建復甦機會。惟
    對於已與金融機構協商成立，或於本條例施行前，已依金融
    主管機關協調成立之中華民國銀行公會會員辦理消費金融案
    件無擔保債務協商機制與金融機構成立協商之債務人，若非
    因不可歸責於己之事由，致履行顯有重大困難，僅係為圖謀
    減免債務，而不為債務之履行，自有違債權契約為誠信契約
    之本旨，故依消費者債務清理條例第151條第6項準用同條第
    5項前段之規定，不得聲請更生或清算，始能避免肇致道德
    危險。次按聲請更生或清算不合程式或不備其他要件者，法
    院應以裁定駁回之，但其情形可以補正者，法院應定期間先
    命補正，消費者債務清理條例第8條定有明文。
三、經查：
(一)、本件抗告人甲○○因消費者債務清理條例事件聲請更生及保
    全處分，嗣經原審於97年11月11日以裁定同時駁回抗告人更
    生及保全處分之聲請（本院97年度消債更字第194號），抗
    告人雖對上開裁定提起本件抗告，惟觀其抗告意旨係對原審
    駁回其更生之聲請部分聲明不服，並未對原審駁回其保全處
    分之聲請部分表示不服。從而，本件抗告程序應於抗告人抗
    告意旨聲明不服之範圍內為審究，合先敘明。
(二)、抗告人前於消費者債務清理條例施行前，依金融主管機關協
    調成立之中華民國銀行公會會員辦理消費金融案件無擔保債
    務協商機制與金融機構於95年6月12日成立協商，當時抗告
    人之無擔保債務總額為694,361元（108期，年利率5.88%）
    ，雙方約定抗告人每月應償還款項合計為8,295元，抗告人
    自95年7月10日起開始依約繳款，嗣於97年1月8日毀諾而未
    再依約履行等情，有協議書、無擔保債務還款計劃及最大債
    權銀行萬泰商業銀行民事陳報狀在卷足憑，堪信為真實。
(三)、抗告人雖主張其是否不能清償債務或有不能清償之虞，應以
    裁定時之狀況為準，而其每月平均可支配所得為23,000元，
    扣除個人生活費及與現配偶所生1子之扶養費等開銷合計為
    16, 329元後之餘額，已無法履行債務協商還款8,295元，故
    抗告人係因不可歸責於己之事由，致履行顯有重大困難，方
    為毀諾云云；惟查：
  1.本件抗告人與配偶育有1子（5歲），又抗告人現任職於第三
    人私立乙○文理短期補習班丙○分班，每月平均可支配所得
    金額為23,000元，名下並有坐落臺南市○○區○○段839地
    號土地1筆、房屋乙棟（財產總額為1,112,927元）；而抗告
    人配偶於95年度申報之薪資所得為525,628元，平均每月薪
    資為43,802元，96年度之薪資所得為520,968元，平均每月
    薪資為43,414元，此有更生聲請狀、戶籍謄本、勞保局電子
    閘門查詢作業被保險人投保資料查詢、稅務電子閘門財產所
    得調件明細表及抗告人薪轉存摺影本、土地建物謄本、財政
    部臺灣省南區國稅局新化稽徵所97年5月22日南區國稅新化
    二字第0970026515號函附抗告人配偶之綜合所得稅核定通知
    書附於原審卷可稽（原審卷第4、13-17、19、30、35、71、
    86-88、90頁），堪予採認。
  2.本院審酌我國97年度、98年度最低生活費標準為每人9,829
    元，有歷年最低生活費一覽表在卷足佐，而上開生活費標準
    係按照政府公布最近一年平均每人消費支出，已包含食品費
    、衣著鞋襪費、房租水電費、家居管理費、醫療保健費、交
    通通訊費、娛樂教育費及雜項支出百分之60訂定，故成人部
    分之基本生活費用依此標準計算，應屬適當。至於未成年子
    女部分係依附於父母提供之住所共同生活，且其日常生活較
    為單純，是其基本生活費用當與成人之基本生活費用不同（
    如房租費、家居管理費、通訊費等費用項目即非年幼子女基
    本生活所需費用項目），因之年幼子女基本生活費用應參酌
    98年度每人免稅額82,000元計算每人每月基本生活所需以7,
    000元為適當。而依上述抗告人配偶之工作收入狀況，又較
    抗告人為佳，故抗告人與其配偶育有之1名子女（5歲），自
    應由抗告人及其配偶平均負擔扶養義務。準此，抗告人每月
    薪資所得23,000元扣除每月家庭生活費用13,329元（計算式
    ：9829＋7000÷2〈父母各負擔2分之1〉＝13329）後之餘額
    ，並非不能履行抗告人依債務協商約定每月應償還之款項
    8,295元。
  3.再者，依消費者債務清理條例第151條第5項、第6項規定：
    「債務人與金融機構協商成立者，不得聲請更生或清算。但
    因不可歸責於己之事由，致履行顯有重大困難者，不在此限
    。本條例施行前，債務人依金融主管機關協調成立之中華民
    國銀行公會會員辦理消費金融案件無擔保債務協商機制與金
    融機構成立之協商，準用前項之規定。」而所謂「不可歸責
    於己之事由」，係指審酌債務人之客觀經濟狀況、健康情形
    、履約能力及受其扶養權利人生活需要等一切情狀，如有不
    可歸咎於債務人本身之客觀因素，致使債務人履行債務顯有
    重大困難之情形而言。惟本件抗告人與債權銀行成立協商後
    ，自95年7月起迄至96年12月皆能按期繳納協商金額達18 期
    ，又觀之抗告人之95、96年所得資料，抗告人於95年度之薪
    資所得為57,400元，而96年度之薪資所得為196,080元，有
    抗告人提出之財政部臺灣省南區國稅局95年度綜合所得稅各
    類所得資料清單及96年度各類所得扣繳暨免扣繳憑單各1 份
    （原審卷第11、12頁）在卷可證，足徵抗告人於債務清償期
    間之償債能力顯有增強，且依上所述，抗告人每月薪資所得
    23,000元扣除其每月應負擔之家庭生活費用13,329元後之餘
    額，並非不能履行抗告人依債務協商約定每月應償還之款項
    8,295元。是以抗告人於支出無增加、財產收入反而增加之
    情形下，卻於96年12月毀諾，難謂抗告人有何因不可歸責於
    己致履行債務顯有重大困難之事由存在。從而，抗告人辯稱
    ：伊每月平均可支配所得為23,000元，扣除個人生活費及與
    現配偶所生1子之扶養費及家庭支出等開銷後之餘額，已無
    法履行債務協商還款8,295元云云，即非可採。
(四)、抗告人又主張其配偶每月平均薪資43,414元，扣除房屋貸款
    17,486元（該房屋所有權人為抗告人），尚餘25,928元，又
    抗告人之配偶自身亦有負債，每月尚須償還銀行17,705元，
    故實無多餘金額可與抗告人共同分擔未成年子女丁○○之扶
    養費用等情，雖據提出抗告人配偶之協議書及無擔保債務還
    款計劃為憑，且有國泰人壽保險股份有限公司97年10月6日
    國壽字第97100165號函附借據影本及最近一年繳息紀錄在卷
    可按（原審卷第97-105頁）；然查：我國97年度、98年度最
    低生活費標準為每人9,829元，其項目已包含食品費、衣著
    鞋襪費、房租水電費、家居管理費、醫療保健費、交通通訊
    費、娛樂教育費及雜項等支出，而房屋貸款之性質，乃係藉
    由分期付款方式獲取房屋之使用收益處分權，並逐漸累積資
    產價值，其內涵實已包含房租費用在內。是若將房屋貸款作
    為抗告人家庭生活費用項目，則抗告人家庭基本生活費用自
    應參酌98年度每人免稅額82,000元計算每人每月基本生活費
    用以7,000元為適當。故依此計算，抗告人及其配偶每月薪
    資所得合計為66,414元（計算式：23000＋43414=66414），
    扣除房屋貸款17,486元、抗告人債務協商金額8,295元、抗
    告人配偶債務協商金額17,705元及抗告人家庭基本生活費用
    21,000元（計算式：7000×3＝21000）後，其實尚有餘額1,
    928元。因之，抗告人主張其配偶無力與抗告人共同分擔未
    成年子女丁○○之扶養費用云云，亦非可採。
(五)、衡諸債務人與金融機構協商成立後，除非係因不可歸責於債
    務人致履行債務顯有重大困難之事由存在，否則原則上係不
    許債務人聲請更生或清算，此乃債權契約係誠信契約之體現
    。而債務清理程序係債務清理之最後手段，為有效分配司法
    資源，並節省當事人之勞費，於債務人有債務履行可能性時
    ，應允債務人與債權人雙方得自主協商解決其債權債務，以
    妥適調整雙方及其他利害關係人間之權利義務關係，保障雙
    方之權益。是以目前債權銀行對於95年債務協商成立後毀諾
    之債務人，業已積極提供「個別協商一致性方案」之協商程
    序，願意與毀諾之債務人再次協商償還方案，若債權銀行願
    意提供與債務人之還款條件，係債務人有能力履行之債務清
    償方案，但債務人卻藉詞不為同意，或債權銀行願意提供債
    務人更優惠之還款條件，並希望與債務人再次協商，惟債務
    人卻消極地不與債權銀行進行協商，使得有履行可能性之債
    務清償方案因此無法成立，凡此情況，均難謂債務人與金融
    機構協商成立後，係因不可歸責於債務人之事由，始發生債
    務人履行債務顯有重大困難之結果，揆諸上開說明，自不符
    法定得聲請更生或清算之要件。因此，本件斟酌最大債權銀
    行萬泰商業銀行多次主動與抗告人聯繫協商事宜，惟均聯絡
    不上抗告人，有本院公務電話紀錄在卷可參，倘若抗告人認
    原協商成立之清償方案有不適當履行之情形，本應誠實面對
    債務，再次循「個別協商一致性方案」之協商程序，積極與
    債權人協商謀求更合理之債務清償方案，而非選擇輕率毀諾
    ，方符合本條例兼顧保障債權人公平受償及債務人經濟生活
    重建復甦之立法目的。
四、綜上所述，抗告人於消費者債務清理條例施行前，既已與金
    融機構之債權人依金融主管機關協調成立之中華民國銀行公
    會會員辦理消費金融案件無擔保債務協商機制成立協商，且
    又無因不可歸責於己致履行顯有重大困難之事由，則其聲請
    更生，顯然違背消費者債務清理條例第151條第6項準用同條
    第5項前段之規定，且上開欠缺又屬無從補正。從而，原裁
    定駁回其更生之聲請，並無不合。抗告意旨仍指摘原裁定不
    當，求予廢棄另為裁定，為無理由，應予駁回。
五、據上論結，本件抗告為無理由，依消費者債務清理條例第15
    條，民事訴訟法第495條之1第1項、第449條第1項、第95條
    、第78條，裁定如主文。
中    華    民    國    98    年    4     月    8     日
                  民事第三庭   審判長法  官  高榮宏
                                     法  官  王漢章
                                     法  官  張季芬
以上正本證明與原本無異。
本裁定不得抗告。
中    華    民    國    98    年    4     月    8     日
                                     書記官  顏惠華


司法院資訊處製作；財團法人民間司法改革基金會備份。
